【裁判字號】    92,上更(一),527
【裁判日期】    921003
【裁判案由】    貪污治罪條例等
【裁判全文】
臺灣高等法院刑事判決                        九十二年度上更(一)字第五二七號
    上  訴  人
    被  被  告  丙○○
    選任辯護人  林家祺  律師
                李兆環  律師
    上  訴  人
    即  被  告  丁○○
    選任辯護人  楊祺雄律師
                陳志傑律師
右上訴人因貪污治罪條例等案件，不服臺灣板橋地方法院九十年度訴字第一０二二號
，中華民國九十一年七月十一日第一審判決（起訴案號：臺灣板橋地方法院檢察署九
十年度板偵字第八０七八號），提起上訴，本院判決後，經最高法院發回更審，本院
判決如左：
    主  文
原判決撤銷。
丙○○共同連續依據法令從事公務之人員，侵占職務上持有之非公用私有財物，處有
期徒刑貳年陸月，褫奪公權伍年；所得財物新台幣肆佰參拾伍萬伍仟肆佰貳拾參元應
予追繳，如全部或一部無法追繳時，應以其財產抵償之，新台幣參佰零玖萬壹仟陸佰
陸拾捌元發還被害人交通部公路總局第一區養護工程處，其餘新台幣捌拾伍萬零壹佰
陸拾元沒收。
丁○○共同連續依據法令從事公務之人員，侵占職務上持有之非公用私有財物，處有
期徒刑伍年，褫奪公權伍年；所得財物新台幣參佰零九萬壹仟陸佰陸拾捌元應予追繳
，如全部或一部無法追繳時，應以其財產抵償之，並發還被害人交通部公路總局第一
區養護工程處。
    事  實
一、丙○○原係設於台北縣樹林市○○路二一二號台灣省交通處公路局第一區工程處
    （現更名為交通路公路總局第一區養護工程處，以下簡稱：一工處）總務室之出
    納人員，負責經辦一工處之現金、票據及有價證券之收受、移轉、存管及帳表登
    記編製事務，為依據法令從事公務之人員；依規定對於一工處發包之工程，廠商
    依約繳交之工程保證金支票，應先由其收受並開立收據一式三聯，一聯交由廠商
    收執，一聯作為一工處出納單位之存根，另一聯則交由一工處會計室製作傳票，
    俟丙○○接獲會計室製作之傳票後，始由其將該筆保證金存入台灣銀行樹林分行
    00000000000─八號公庫帳戶內，分別視情形於完工後無息退還保證
    金，或依約扣款及沒收，詎丙○○竟基於侵占職務上持有廠商繳交之工程保證金
    支票、於支票背面偽造「一工處」背書及在職務上所掌公文書為不實登載之概括
    犯意，利用會計室製作傳票約需二至五日之空檔，以在職務上持有廠商繳交之工
    程保證金支票，盜蓋其所保管之「台灣省交通處公路局第一區工程處支票背書章
    」於廠商總交之工程保證金支票背面，以偽造「一工處」背書，而後將支票侵占
    入己之手段，連續為下列之侵占職務上持有之非公用私有財物行為：
  (一)自民國（下同）七十七年間起，侵占其職務上經手之承標廠商所交付一工處之保
    證金支票，再轉借予不知情之王祖昌無息週轉使用，每次新台幣（下同）數十萬
    元至數百萬元不等，先後合計侵占九百三十一萬九千九百十元。（王祖昌業經本
    院八十九年度上訴字第六一一號判決無罪確定在案）。
  (二)於八十六年六月間，侵占其職務上經手之承標廠商所交付一工處之保證金支票：
    付款銀行為台灣銀行中壢分行、發票人為台灣省合作金庫中壢支庫、票載日期為
    八十六年六月四日、票面金額分別為二十五萬元、五十五萬元之支票二紙，合計
    金額共八十萬元後，轉借予不知情之林萬益無息週轉使用（林萬益經台灣板橋地
    方法院檢察署檢察官以八十六年度偵字第二二四三八號為不起訴處分確定）。
  (三)丁○○則係永謙營造股份有限公司（以下簡稱：永謙公司）之負責人，因永謙公
    司多年來皆有承攬一工處之發包工程，而與丙○○結識，並得悉丙○○職務上持
    有甚多廠商繳交之工程保證金支票，嗣因永謙公司承作工程，需要資金週轉，丁
    ○○向丙○○商請以利息為條件，借用工程保證金支票。二人乃基於侵占丙○○
    職務上持有之非公用私有財物之概括犯意聯絡，自八十三年起至八十六年間止，
    連續多次推由丙○○仍以前揭手段，侵占職務上持有廠商繳交之工程保證金支票
    ，再轉借予丁○○週轉使用，每次新台幣一百萬元至一千五百萬元不等，總計約
    侵占二千七百七十萬元（各次之侵占支票金額，因時日久遠，丙○○、丁○○均
    陳明無法記憶）（另加計丙○○個人之借款二百三十萬元，共計先後借予丁○○
    約三千萬元），而丁○○取得款項後迄償還前，每月以一分二之利息支付予丙○
    ○，丙○○因而獲有八十五萬零一百六十元之不法利息；迄八十六年九月九日，
    因丁○○曾清償部分借款，惟尚有二千三百十三萬六千零五元未獲清償。
  (四)丙○○為使上開挪借款項之不法圖利行為，不被他人發現，復基於概括犯意，於
    其業務上所掌管之「工程保證／押標金收據」、「退還工程保證／押標金請示單
    」、「現金出納備查簿」、「公庫存款差額解釋表」等公文書上，為不實之登載
    ，供上級長官審核或會計室查核，避免其不法挪借保證金一事遭人查知，足生損
    害於一工處對於保證金管理之正確性。嗣於八十六年九月六日為一工處會計室主
    任張淑朱發覺，迄八十六年九月九日，丙○○向一工處政風室報告，並於同日前
    往法務部調查局台北縣調查站自首，而循線查獲丁○○，經清查丙○○所經管之
    帳目，查知胡成金共侵占三千三百二十五萬五千九百十五元，丙○○分別於八十
    六年九月八日、九月十三日、十二月二十六日，各清償一工處五百萬元、三百六
    十萬元、一百五十一萬九千九百十元，共計一千零十一萬九千九百十元（即清償
    轉借予王祖昌、林萬益部分）；丙○○另於八十六年十月十八日出具切結書，將
    其對永謙公司之債權二千三百十三萬六千零五元轉讓予一工處，經一工處及永謙
    公司承認該切結書之約定而發生債權讓與之效力，然迄至九十二年九月本院審判
    止，僅據一工處扣抵一千九百六十三萬零七百四十二元，尚有三百零五萬零五千
    二百六十三元尚未獲得清償，另丙○○個人則獲得八十五萬零一百六十元之不法
    利息。
二、案經丙○○向法務部調查局台北縣調查站自首而移送台灣板橋地方法院檢察署檢
    察官偵查起訴。
    理  由
一、訊據上訴人即被告丙○○對於在前揭時地挪用廠商繳交之工程保證金支票，在支
    票後盜蓋一工處章背書，借予丁○○、王祖昌、林萬益週轉使用，再於現金出納
    備查簿等掌管之公文書上為不實之登載等情已坦承不諱，但矢口否認有收取丁○
    ○利息之情，辯稱：伊有向被告丁○○收取者僅為二百三十萬私款之利息，並未
    就違法侵占轉借予被告丁○○使用之保證金支票部分收取利息；而丁○○所提出
    之十一萬五千元之票據，乃係因被告賴昌明給予其他借款人之利息較伊為高，被
    告丁○○因不好意思而隨意補貼他的，並非因挪借保證金而支付之利息云云。另
    上訴人即被告丁○○雖坦承自八十三年起至八十六年間有向丙○○借貸週轉，事
    發時尚有二千三百餘萬元未還等情，但矢口否認有任何犯行，辯稱：不知道丙○
    ○所借之款項是公款等語。
二、惟查：
  (一)被告丙○○對於在前揭時地挪用廠商繳交之工程保證金支票，在支票後盜蓋其所
    保管之一工處章於支票背面，借予丁○○、王祖昌、林萬益週轉使用，再於其掌
    管之公文書為不實之登載等情，已在迭次偵、審中坦承不諱，核與王祖昌、林萬
    益所供情節相符；復有公庫存款差額解釋表、台灣銀行公庫存款戶對帳單、公庫
    工程保證／押標金聲請書、工程合約、工程保證／押標金收據、押標金支票等影
    本及寶祥營造因得標而繳交之上海商業銀行匯款支票影本一紙附卷可稽，並有承
    諾書一紙可憑（詳第二二四三八號偵查卷第十七頁），參酌公庫存款差額解釋表
    記載公庫差額共計三千三百二十五萬五千九百十五元（詳第二二四三八號偵查卷
    第十二頁），而被告丙○○與林萬益協商後所書立承諾書（詳第二二四三八號偵
    查卷第十七頁），亦載共侵占三千三百二十五萬五千九百十五元，包括丁○○君
    二千三百十三萬六千零五元，王祖昌君九百三十一萬九千九百十元，林萬益君八
    十萬元，從而被告丙○○此部自白核與事實相符，自屬可信，被告有侵占前述職
    務上持有廠商繳交之工程保證金支票，用以轉借王祖昌、林萬益、丁○○等人使
    用，且事發時侵占仍未清償總額及王祖昌、林萬益各人總借款額均已可認定。
  (二)被告丙○○借予丁○○之款項，有其個人借用之私款二百三十萬元及挪用一工處
    之保證金二部分，此為被告丙○○、丁○○所自承，且經證人魏玉娟證述在卷，
    又被告丁○○於臺北縣調查站詢問中供陳：本人陸續向胡某借款次數及總金額計
    不清楚，不過經清償結果，目前共積欠二千三百餘萬元；有支付利息，利息是以
    月利一分二計算，本人均是每月將利息以現金方式交予胡某云云（詳第二二四三
    八號卷第三十七頁）。在原審調查中仍供稱：我是永謙公司負責人，我是八十三
    年間向丙○○借用，每次一百萬到一千五百萬不等，共借了大約三千多萬，每借
    款一百萬元，每月利息一萬元，利息都是以現金直接交與丙○○，都約在他家或
    外面交給他，我有記帳，但都用代號記載，目前大部分都已還了，還尚欠本金二
    百三十萬，利息二十一萬未還；本金隨時可以還，利息一般是我還錢的時候計算
    利息等語（見原審卷第一一三頁至第一一五頁），按被告丁○○亦供稱：向丙○
    ○借款亦曾清償過，並非全未償等語（詳本院九十二年九月二十六日訊問筆錄）
    ，顯見被告丁○○於原審所稱：大約借夠三千萬元一詞，是指被告丙○○個人二
    百三十萬元借款及丙○○侵占保證金支票之金額（包含已經清償部分及事發當時
    尚未清償之二千三百十三萬六千零五元），顯見被告丙○○先後交付予被告丁○
    ○所侵占之保證金支票總額約二千七百七十萬元許。另據證人即丁○○之妻魏玉
    娟在原審調查中亦證稱：會計帳冊上記載「利息支出」是指支付丙○○借款利息
    ，還金先生是指還丙○○本金，「金太太二三○萬」是因丙○○當時說這筆錢可
    以長期借貸，為了區別其他的借款，特別標示。這筆錢利息是一次支付，在民國
    八十二年四月二日至十二月三十一日一次支付利息三十一萬零五百元，在會計帳
    冊上其他的利息支出，是支付其他借款；會計帳冊第七頁記載「利息支出金先生
    一八○○萬七／六－七／三一」是指支付丙○○八十四年七月六日至三十一日一
    千八百萬元借款的利息；會計帳冊上第八頁五十二萬二千九百四十六元是本金，
    利息是十一萬五千元；會計帳冊上第九頁三百二十一萬零五百一十四元全部是本
    金；八十五年、八十六年這二年因財務困難沒有支付利息；八十二年四月二日開
    始借款，第一筆就是該二百三十萬元的那一筆；利息一分二至一分五，我付給丙
    ○○的利息就是會計帳冊上所記載的金額；此外活期儲蓄存款存摺是吳民美的帳
    戶，在八十四年十一月二十一日有代收票款十一萬五千元，這筆款項是支付向丙
    ○○二百三十萬元以外的借款的利息等語（見原審卷第三八一頁至第三八三頁、
    第四一八頁），並有魏玉娟提出之永謙公司會計帳冊、支付利息之票據（詳原審
    卷第二六六）等在卷可憑，而吳民美即為被告丙○○之妻，已為被告丙○○所承
    認，被告丁○○於八十四年十一月十三日所簽發之十一萬五千元支票，確實在被
    告丙○○之妻吳民美帳戶內提示無誤，此有支票一紙及背面背書可證（詳原審卷
    第二六六頁），顯見證人魏玉娟所述，並非子虛，為可採信，參以，借款之利息
    為一分二至一分五（即月息百分之一點二至百分之一點五），此為被告丙○○所
    不否認，果若僅有丙○○借予之私人借款二百三十萬元方計算利息，則永謙公司
    每月所支付之利息應已遠超過此利率觀之；從而被告丁○○所述：對於私款固有
    支付利息，對於保證金部分亦有支付利息乙節；及證人魏玉娟之供證暨所題出之
    帳冊，自屬可信。再查，依會計帳冊上所載，被告丁○○支付丙○○前開公款之
    利息，分別有：八十三年一月支付五萬零六百元、八十三年三月支付四萬六千九
    百五十元、八十三年五月支付八萬二千八百六十元、八十三年六月支付二筆分別
    為八萬元、十二萬九千七百五十元、八十四年五月支付十二萬元、八十四年七月
    支付二十二萬五千元、八十四年十月支付十一萬五千元，共計八十五萬零一百六
    十元（詳原審卷第三四二至三五一頁），則被告丙○○受有前開金額之利息，亦
    可認定。雖被告丁○○於原審提出支付被告丙○○利息明細表一紙（詳原審卷第
    二四五頁），其上記載用以支付被告丙○○利息之支票號碼，而經原審向台新銀
    行桃園分行查明支票提示人為何人，致查得提示人有丁○○本人或張榮富等人（
    詳原審卷第二五六至二六七頁），非被告丙○○或被告妻吳民美部分，按被告丁
    ○○自調查局及原審一再供述：利息是以現金方式支付等語，顯見被告丁○○於
    公司帳冊上先記載開立支票支付利息以能釐清公帳支出，惟卻將開立之大多數支
    票先行轉換成現金，再交付予被告丙○○用以支付利息，從而被告丙○○領到的
    利息即為現金，而非被告丁○○簽發之支票，此與避免在自己帳戶內提示支票以
    免有刑事犯罪證據留下之常情無違，自難以此即認證人魏玉娟所述為不實在。
  (三)被告丙○○在法務部調查局臺北縣調查站詢問中即詳確供陳：永謙公司丁○○連
    續多次向我週轉工程金，賴某當然知道借用週轉之款項均是我經辦收受之工程履
    約保證金，本人僅係一名公務員，收入薪資固定，賴昌明承包本處工程近二十年
    ，與本處業務頻繁，也知道本人經手各工程之保證金支票業務，故要求本人挪用
    工程保證金支票予賴某週轉等語（詳第二二四三八號卷第十頁），在原法院審理
    中復供稱：丁○○專門承包一工處工程，做了二、三十年，做的非常好，信譽很
    好，後來他跟我說他週轉不靈，向我「借押標金」，然後他說很快就會還，對東
    家沒有影響，絕對沒有問題；丁○○是在八十三年間開始，問我有沒有錢給他週
    轉，我說我個人沒錢，他又說「有無公家票」，暫時調度一下馬上還，我覺得他
    做公家工程很久了，信用很好，如果倒了，對公家也不好，我就用公家的押標金
    給他臨時性質週轉；當時我有跟丁○○說，二百三十萬是我太太及幾個朋友湊起
    來的私人的錢，其他的是公家的錢，他們夫妻應該都瞭解云等語（見原審卷第三
    十頁、第一一八頁、第四０二頁）。又查，稽之八十五年三月間被告丙○○借予
    丁○○之一紙面額一千五百萬元之押標金匯款支票（見八十六年度偵字第二二四
    三八號卷第五十三頁），其正面載憑票祈付「台灣省公路局第一區工程處」，背
    面則有「退還押標金」及「台灣省公路局第一區工程處支票背書章」等字樣，一
    眼即可知該支票並非丙○○私人之款項，而係他廠商之押標金支票，被告與他投
    標廠商既無生意往來，茍非出自侵占取得，如何能擁有該張支票？況若是被告私
    人的錢，豈有先兌換成台支支票，再轉借予被告之必要？甚且被告丙○○一再供
    稱：是直接將保證金支票交給被告丁○○等語（詳本院九十二年八月二十一日訊
    問筆錄），顯見被告丁○○所領得者均是有記名為一工處，背面有一工處背書及
    蓋「退還押標金」之台支支票，被告丙○○為公務員，豈有可能持有大量台支支
    票？再者，有關丁○○支付丙○○之利息，其中私人款項二百三十萬元部分，係
    長期借用，利息係一年支付一次，其餘借款則短期借用，利息逐月支付，並分別
    記帳，此亦經證人魏玉娟證述在卷，並有會計帳冊可查，被告丁○○如非知道丙
    ○○所借款項有私款、公款，為何分別計息。從而被告丙○○前述所供：係丁○
    ○要求渠挪工程押標支票借其週轉乙節，自屬可信。被告二人對於侵占丙○○職
    務上持有之非公用私有押標金支票，有事前之犯意聯絡及行為之分擔，亦可認定
    。
  (四)被告丙○○共計侵占三千三百二十五萬五千九百十五元，除分別於八十六年九月
    八日、九月十三日、十二月二十六日，各清償一工處五百萬元、三百六十萬元、
    一百五十一萬九千九百十元，共計一千零十一萬九千九百十元（即清償轉借予王
    祖昌、林萬益部分），尚欠二千三百十三萬六千零五元，另丙○○又於八十六年
    十月十八日出具切結書，將其對永謙公司之債權二千三百十三萬六千零五元轉讓
    予一工處，經一工處及永謙公司承認該切結書之約定而發生債權讓與之效力，固
    據其提出臺灣高等法院花蓮分院民事判決書一件為證（詳第八Ｏ七八號偵查卷第
    三八至四三頁）。然被告丙○○讓予一工處之對永謙公司之債權二千三百十三萬
    六千零五元債權，迄本院九十二年五月十五日審理時，永謙公司已清償一千九百
    六十三萬零七百四十二元，尚不足三百五十萬零五千二百六十三元，此經一工處
    職員甲○○於本院證述明確，並製作帳務抵銷表二紙附卷可證（詳本院九十二年
    八月二十一日訊問筆錄後），至一工處於九十一年二月十五日為止僅據一工處扣
    抵一千七百四十九萬二千八百一十二元，仍有五百六十四萬三千一百九十三元尚
    未追償取得，有台灣省交通處公路局第一區工程處九十一年二月十五日（九０）
    一工秘字第九０三三八八一號函附在原審卷第二三八頁可稽部分，因永謙公司與
    一工處之債權、債務關係不斷產生，自以本院九十二年八月重新調查者為準，至
    於被告二人另辯稱：一工處於八十六年十一月三日發存證信函予永謙公司主張就
    二千二百九十一萬八千零二十八元部分債權、債務抵銷，而永謙公司亦於八十六
    年十二月發函同意抵銷，從而被告二人侵占部分均已清償一節，按一工處雖於八
    十六年十一月三日發函主張抵銷，惟一工處與永謙公司之債權、債務關係，於八
    十六年十一月三日時並非特定，因為永謙公司承包一工處之工程仍有尚未完工之
    工程，而押標金則是施工瑕疵或施工遲延造成之損害償賠金之擔保，是一工處於
    八十六年十一月三日發函主張之二千二百九十餘萬元之債權抵銷，因尚包括尚未
    產生之不特定債權、債務關係，故一工處能夠主張抵銷之金額，並未能如存證信
    函所載，附此敘明。另被告丁○○就一工處於本案調查時仍堅稱有三百零九萬一
    千六百六十八元欠款部分雖一再辯稱：已與一工處另有一民事訴訟，希望能待民
    事訴訟確定來認定云云，惟貪污治罪條例第十條規定犯罪所得財物之追繳、抵償
    、發還，究竟被害人已受償多少財務，尚有多少財物需發還被害人，並無透過民
    事訴訟認定之必要，而是將犯罪所得財物扣除被害人非常明確表示有受償部分者
    外，即應發還被害人，從而本院認永謙公司與一工處之民事訴訟與本案無關，併
    此敘明。
  (五)再本案係一工處政風主任陪同被告丙○○到法務部台北縣調查站自首一事，已據
    台北縣調查站調查員乙○○於本院結證明確（詳本院九十二年八月二十一日訊問
    筆錄），從而被告丙○○確屬自首無誤（一工處政風人員並非偵查犯罪職務之公
    務員，被告丙○○並非向一工處政風室自首，附此敘明），惟被告丁○○部分，
    係因為被告丙○○於台北縣調查站之供述而於八十六年十月三日被約談到案，除
    據證人乙○○於本院證述屬實外，並有調查筆錄一份附卷可證（詳第二二四三八
    號偵查卷第三六頁），是被告丁○○並無自首之情形，特予說明。至於貪污治罪
    條例第八條第一項規定「於犯罪後自首，如有所得並自動繳交全部所得財物者，
    減輕或免除其刑」，雖被告丙○○於犯罪後自首，將侵占之三千三百二十五萬五
    千九百十五元財務，已清償五百萬元、三百六十萬元及一百五十一萬九千九百十
    元，另將尚欠二千三百十三萬六千零五元之債權轉讓予一工處，惟本院認貪污治
    罪條例第八條第一項之「自動繳交全部所得財物」，必須以將所得財物全部自動
    繳交出來始能適用，換言之，被告丙○○以債權轉方式主張自動繳交全部所得財
    物，因債權轉讓未必能擔保被害人可以獲得讓與債權之全額清償，從而本院認被
    告丙○○並無「自動繳交全部所得財物」情形之適用，自不能依貪污治罪條例第
    八條第一項規定因自首並主動繳交全部所得財物而減輕或免除其刑，而被告丁○
    ○因非自首，亦非偵查中自白，自無貪污治罪條例第八條第一項或第二項規定之
    適用，又該條第一項之規定，並無排除刑法第六十二條前段自首減輕其刑之適用
    ，被告丙○○既有自首，爰依刑法第六十二條前段規定減輕其刑，且刑法第六十
    二條是針對自首規定，可以減輕其刑，貪污治罪條例第八條第一項是針對自首並
    自動繳交全部所得財物規定，可以減輕或免除其刑，二者規定並無矛盾，附此敘
    明。
  (六)按被告丙○○依規定對於一工處發包之工程，廠商依約繳交之工程保證金支票，
    應先由其收受並開立收據一式三聯，一聯交由廠商收執，一聯作為一工處出納單
    位之存根，另一聯則交由一工處會計室製作傳票；俟丙○○接獲傳票時，始由其
    將該筆保證金存入台灣銀行樹林分行00000000000─八號公庫帳戶內
    ，惟被告丙○○竟未將職務上所持有之保證金支票轉入公庫，即將保證金支票盜
    蓋印章背書轉讓，交予被告丁○○等人週轉，顯有處分自己持有他人之物之行為
    ，則其侵占行為即已完成，至於事後如何記載帳冊，乃侵占犯罪行為完成後之脫
    免責任行為，與被告犯行無涉，附此敘明，綜上所述，被告丙○○、丁○○之前
    開犯行均事證明確，應依法論科。
三、按：
  (一)貪污治罪條例第六條既將竊取、侵占職務上持有之非公用私有器材、財物，及對
    於主管或監督之事務直接或間接圖利兩項，分別規定於第一項第三款及第四款，
    則其圖利行為，仍以不合於該條例各條款特別規定者，始有其第四款之適用。而
    且侵占職務上持有之非公用私有財物，以就職務上已經持有之非公用私有財物而
    實行不法領得之意思為構成要件；被告丙○○原係一工處總務室之出納人員，負
    責經辦一工處之現金、票據及有價證券之收受、移轉、存管及帳表登記編製事務
    ；依規定對於一工處發包之工程，廠商依約繳交之工程保證金支票，應先由其收
    受並開立收據一式三聯，一聯交由廠商收執，一聯作為一工處出納單位之存根，
    另一聯則交由一工處會計室製作傳票；俟丙○○接獲傳票時，始由其將該筆保證
    金存入台灣銀行樹林分行00000000000─八號公庫帳戶內，分別視情
    形於完工後無息退還保證金，或依約扣款及沒收，已如前述；其所侵占之工程保
    證金支票，於不法領得前已在其實力支配之下，即與持有之要素相符，而屬在被
    告丙○○實力支配之下職務上持有之非公用私有財物；其竟不法挪用以之借與另
    被告丁○○週轉，顯與對於主管或監督之事務圖利之情形不符，即應先適用貪污
    治罪條例第六條第一項第三款處斷，殊無引用同條項第四款之餘地（最高法院四
    十二年臺特非字第一六號判例意旨參照）。被告丁○○雖非公務員，惟依貪污治
    罪條例第三條之規定，被告丁○○既知悉丙○○所借予之款項係侵占職務上持有
    之非公用私有財物，且與被告丙○○就此職務上侵占部分，有犯意聯絡及行為分
    擔，仍應依貪污治罪條例第六條第一項第三款之侵占職務上持有之非公用私有財
    物罪處斷。公訴意旨認被告等係犯貪污治罪條例第六條第一項第四款之直接圖利
    罪，尚有未洽，其起訴法條應予變更。又，被告行為後，貪污治罪條例第六條業
    於九十年十一月七日修正公布，並於同年月九日生效施行，兩相比較，法定刑相
    同，依刑法第二條第一項前段規定，應適用修正後之新法。
  (二)被告丙○○在其業務上所掌管之公文書為不實之登載，係犯刑法第二百十三條之
    公文書登載不實罪，在廠商繳交之工程保證金支票後盜蓋「台灣省交通處公路局
    第一區工程處支票背書章」以偽造「一工處」背書私文書，並持以行使係犯刑法
    第二百十六條、第二百十條之行使偽造私文書罪；其盜用印章為偽造私文書之部
    分行為，不另論罪；被告丙○○偽造私文書後復持之行使，其偽造私文書之低度
    行為被行使偽造私文書之高度行為吸收，僅論以高度之行使罪。
  (三)被告丙○○先後多次侵占職務上持有之非公用私有財物、行使偽造私文書及公文
    書登載不實之犯行，與被告丁○○先後多次侵占職務上持有之非公用私有財物之
    犯行，其時間緊接，所犯罪名及構成要件均屬相同，顯係基於概括犯意為之，應
    依連續犯之規定各以一罪論。被告丙○○偽造「一工處」背書私文書，又於所掌
    管之公文書為不實之登載，其目的即在掩飾挪借款項之行為，所犯三罪間，有方
    法結果之牽連關係，依刑法第五十五條之規定，應從較重之侵占職務上持有之非
    公用私有財物罪論斷。被告丙○○偽造「一工處」背書私文書並持以行使，所犯
    刑法第二百十六條、第二百十條之行使偽造私文書罪部分，雖未據檢察官起訴，
    然此部分與已起訴部分，有方法結果之牽連關係，屬裁判上之一罪，本院自得併
    予審判。
  (四)被告丙○○對前開侵占職務上所持有非公用私有財物犯行，於有偵查權機關發覺
    犯罪前，向台北縣調查站自首侵占保證金支票之犯行，但未自動繳交全部犯罪所
    得，僅能依刑法第六十二條前段規定減輕其刑，已如前述，至於被告丙○○就收
    取利息部分雖未承認，但此乃侵占非公用私有財物犯行之附帶所得，非侵占非公
    用私有財物罪之構成要件，被告丙○○雖未承認收取利息，亦與自首無關，至於
    被告丁○○沒有自首，亦未於偵查中自首，自無減刑適用。
四、原審據以論罪科刑，固非無見，惟誤認被告等挪用丙○○職務上持有其他廠商之
    押標金支票係犯貪污治罪條例第六條第一項第四款之直接圖利罪，尚有未當。被
    告丙○○之上訴意旨請求輕判或免刑之判決；被告丁○○之上訴意旨否認犯罪，
    雖均無理由，然原判決既有前述之可議仍屬無可維持，應由本院予以撤銷改判。
    爰審酌被告等二人犯罪之動機、目的在挪用丙○○職務上持有其他廠商之押標金
    支票以供丁○○等人週轉，其侵占之金額龐大，犯罪時間連續甚久，然犯罪後已
    自動繳交大部分所得財物及犯罪後坦承犯行之態度等一切情狀，分別量處如主文
    所示之刑，並各宣告褫奪公權伍年。被告丙○○侵占非公有財物總計三千三百二
    十五萬五千九百十五元，扣除被告丙○○分別清償五百萬元、三百六十萬元及一
    百五十一萬九千九百十元，及一工處主張抵銷之一千九百六十三萬零七百四十二
    元外，尚有三百五十萬零五千二百六十三元未獲受償，而被告丙○○因此另獲有
    八十五萬零一百六十元之不法利息所得，從而被告丙○○之尚未清償及獲有利息
    之犯罪所得共計四百三十五萬五千四百二十三元，而被告丁○○之犯罪所得為尚
    未清償之三百五十萬零五千二百六十三元，均應予追繳，如全部或一部無法追繳
    時，應以其財產抵償之，並就三百五十萬零五千二百六十三元部分發還被害人一
    工處，而被告丙○○不法利息所得八十五萬零一百六十元部分則應沒收。
據上論斷，應依刑事訴訟法第三百六十九條第項前段、第三百六十四條、第二百九十
九條第一項前段、第三百條，貪污治罪條例第二條前段、第三條、修正後第六條第一
項第三款、第十條第一項、第二項、第十七條，刑法第二條第一項前段、第十一條前
段、第二十八條、第五十六條、第二百十三條、第二百十六條、第二百十條、第五十
五條、第三十七條第二項、第三十一條第一項、第六十二條前段，判決如主文。
本案經檢察官賴俊雄到庭執行職務。
中      華      民      國    九十二    年      十      月      三      日
                              臺灣高等法院刑事第十八庭
                                  審判長法  官  吳      敦
                                        法  官  吳  明  峰
                                        法  官  劉  慧  芬
右正本證明與原本無異。
如不服本判決，應於收受送達後十日內向本院提出上訴書狀，其未敘述上訴之理由者
並得於提起上訴後十日內向本院補提理由書（均須按他造當事人之人數附繕本）。
                                        書記官  鎖  瑞  嶺
中      華      民      國    九十二    年      十      月      三      日
附錄：本案論罪科刑法條全文
修正後貪污治罪條例第六條第一項第三款
有下列行為之一者，處五年以上有期徒刑，得併科新臺幣三千萬元以下罰金：
三  竊取或侵占職務上持有之非公用私有器材、財物者。
刑法第二百十六條、第二百十條、第二百十三條
行使第二百十條至第二百十五條之文書者，依偽造、變造文書或登載不實事項或使登
載不實事項之規定處斷。
公務員明知為不實之事項，而登載於職務上所掌之公文書，足以生損害於公眾或他人
者，處一年以上七年以下有期徒刑。


司法院資訊處製作；財團法人民間司法改革基金會備份。
